臺灣高等法院刑事判決
109年度原交上訴字第16號
上  訴  人  臺灣桃園地方檢察署檢察官
被      告  陳文慶（原名連文慶）



指定辯護人  邱俊傑律師              
上列上訴人因被告公共危險等案件，不服臺灣桃園地方法院109
年度審原交訴字第7號，中華民國109年6月19日第一審判決（起
訴案號：臺灣桃園地方檢察署109年度偵字第7064號），提起上
訴，本院判決如下：
    主  文
原判決撤銷。
陳文慶汽車駕駛人，無駕駛執照駕車犯過失傷害罪，處有期徒刑
柒月；又犯肇事致人傷害逃逸罪，累犯，處有期徒刑壹年陸月。
應執行有期徒刑壹年拾月。
    事  實
一、陳文慶明知未考領普通自用小客車駕駛執照，仍於民國108
    年12月8日下午5時50分許，駕駛車牌號碼000-0000號自用小
    客車，沿桃園市蘆竹區大新路由南向北往大竹路方向行駛，
    行經桃園市○○區○○路000號前時，本應注意在劃有分向限制
    線（即雙黃線）之路段，係用以劃分路面成雙向車道，禁止
    車輛跨越行駛，並不得迴轉。而依當時情形並無不能注意之
    情事，竟疏未注意即貿然跨越分向限制線欲迴轉至對向車道
    ，適李高宇騎乘車牌號碼000-0000號普通重型機車搭載黃詩
    惠沿同向車道左後方駛至該處，因閃避不及而發生碰撞，致
    人車倒地，李高宇因此受有右手腕骨骨折、左肩擦傷、臀挫
    傷、右膝挫傷併撕裂傷4公分等傷害；黃詩惠則受有頭部鈍
    傷、左手肘挫擦傷、左踝部挫擦傷、左手擦傷、右髖挫傷、
    左前胸挫傷等傷害。詎陳文慶明知已肇事致李高宇、黃詩惠
    人車倒地，能預見其等受有傷害，竟基於肇事逃逸之犯意，
    未報警處理或留在現場採取必要之救護措施，逕自駕車逃逸
    。
二、案經李高宇、黃詩惠訴由桃園市政府警察局蘆竹分局報告臺
    灣桃園地方檢察署檢察官偵查起訴。
    理  由
一、證據能力方面：
　　本判決以下援引之審判外供述證據以及書證，檢察官及被告
    之辯護人均未爭執其證據能力（本院卷第80～81、112～114頁
    ），而該等證據經本院審酌並無違法取得之情況，認為適宜
    做為證據，自應有證據能力。
二、認定犯罪事實所憑證據及理由：
    被告經傳未到，惟上揭犯罪事實，業據被告陳文慶於偵查及
    原審審理中坦承不諱，核與告訴人即證人黃詩惠、李高宇及
    證人賴冠霖於警、偵訊時證述情節大致相符，並有告訴人李
    高宇及黃詩惠衛生福利部桃園醫院傷害診斷證明書2紙、桃
    園市政府警察局蘆竹分局繪製之道路交通事故現場圖、道路
    交通事故調查表㈠、㈡各1紙、桃園市政府警察局蘆竹分局大
    竹派出所疑似道路交通事故肇事逃逸追查表1紙、被告駕駛
    之車號000-0000號自用小客車之車輛詳細資料報表1紙、告
    訴人李高宇駕駛之車號000-0000號普通重型機車之車輛詳細
    資料報表1紙、桃園市政府警察局蘆竹分局大竹派出所道路
    交通事故肇事人自首情形紀錄表、桃園市政府警察局蘆竹分
    局大竹派出所道路交通事故照片14張、刑案現場照片12張在
    卷可稽（偵字卷第37～41、43、45、51～53、61、65、69～82
    頁），足徵被告之任意性自白與事實相符，應堪採信。從而
    ，本件事證已臻明確，被告之上開犯行均堪以認定。
三、論罪：
　㈠按88年4月21日增定公布之刑法第185條之4規定：「駕駛動力
    交通工具肇事，致人死傷而逃逸者，處6月以上5年以下有期
    徒刑。」（102年6月11日修正公布同條規定，提高刑度為1
    年以上7年以下有期徒刑，構成要件均相同）其中有關「肇
    事」部分，可能語意所及之範圍，包括「因駕駛人之故意或
    過失」或「非因駕駛人之故意或過失」（因不可抗力、告訴
    人或第三人之故意或過失）所致之事故，除因駕駛人之故意
    或過失所致之事故為該條所涵蓋，而無不明確外，其餘非因
    駕駛人之故意或過失所致事故之情形是否構成「肇事」，尚
    非一般受規範者所得理解或預見，於此範圍內，其文義有違
    法律明確性原則，此違反部分應自本解釋公布之日起失其效
    力，經司法院釋字第777號解釋明確。查被告因在劃設分向
    限制線之路段貿然違規迴轉肇事，就本案顯有過失責任，揆
    諸前開解釋，被告仍有刑法第185條之4之適用，合先說明。
　㈡次按汽車駕駛人，無駕駛執照駕車，因而致人受傷或死亡，
    依法應負刑事責任者，加重其刑至二分之一，道路交通管理
    處罰條例第86條第1項定有明文。依其文義觀察，係就（修
    正前）刑法第276條第1項之過失致人於死罪、同條第2項之
    業務過失致人於死罪，（修正前）刑法第284條第1項之過失
    傷害（及致重傷）罪、同條第2項之業務過失傷害（及致重
    傷）罪之基本犯罪類型，對於加害人為汽車駕駛人，於從事
    駕駛汽車之特定行為時無駕駛執照駕車，因而致人受傷或死
    亡之特殊行為要件予以加重處罰，已就上述刑法第276條第1
    、2項，同法第284條第1、2項各罪犯罪類型變更之個別犯罪
    行為予以加重，而成另一獨立之罪名，自屬刑法分則加重之
    性質（最高法院99年度台非字第198號判決參照）。查被告
    並未領有合格之駕駛執照，有公路監理電子閘門證號查詢汽
    車駕駛人資料可佐（偵字卷第63頁），是其因無照駕駛因而
    致人受傷，應依道路交通管理處罰條例第86條第1項規定加
    重其刑。檢察官就此部分認被告僅係犯刑法第284條前段之
    過失傷害罪，容有未洽，因社會基本事實同一，爰變更起訴
    法條，並依道路交通管理處罰條例第86條第1項規定，加重
    其刑。
  ㈢核被告所為，係犯道路交通管理處罰條例第86條第1項、刑法
    第284條前段之汽車駕駛人無駕駛執照駕車犯過失傷害罪，
    及刑法第185條之4之肇事致人傷害逃逸罪。
  ㈣被告以一過失行為同時致告訴人2人受傷，而觸犯二個過失傷
    害罪名，為同種想像競合犯，應依刑法第55條前段規定從一
    重之過失傷害（原判決誤載為過失傷害致人重傷罪，應予更
    正）處斷。
  ㈤被告所犯上開二罪間，犯意各別，行為互殊，應分論併罰。
　㈥依司法院釋字第775號解釋意旨，有關刑法第47條第1項累犯
    加重本刑之規定，尚不生違反憲法一行為不二罰原則之問題
    ，惟其不分情節，基於累犯者有其特別惡性及對刑罰反應力
    薄弱等立法理由，一律須加重最低本刑，於不符合刑法第59
    條所定要件之情形下，致生行為人所受之刑罰超過其所應負
    擔罪責之個案，其人身自由因此遭受過苛之侵害部分，對人
    民受憲法第8條保障之人身自由所為限制，不符憲法罪刑相
    當原則，牴觸憲法第23條比例原則。於此範圍內，在有關機
    關依該解釋意旨修正刑法第47條前，為避免發生上述罪刑不
    相當之情形，法院就該個案應依該解釋意旨，裁量是否加重
    最低本刑，不宜一律加重。本諸上揭解釋意旨，係指法院認
    為個案應量處最低法定刑為適當，又無法適用刑法第59條酌
    量減輕規定之情形，始應依本解釋意旨裁量不依累犯規定加
    重最低本刑。倘法院已就個案具體情節綜合觀察，審酌加重
    最低本刑後，認無有過苛情形，應認其裁量加重，並無違法
    可言（最高法院108年度台上字第2828號判決意旨參照）。
    本件被告曾因不能安全駕駛致交通危險罪案件，先後經臺灣
    板橋地方法院（現改名為臺灣新北地方法院）以98年度交簡
    字第424號判處罰金新臺幣6萬元、臺灣桃園地方法院以100
    年度壢交簡字第2507號判處有期徒刑3月、101年度壢交簡字
    第3093號判處有期徒刑5月、106年度桃交簡字第247號判決
    處有期徒刑6月確定，上開最後一案係於107年1月18日執行
    完畢等情，有本院被告前案紀錄表在卷可佐，其於有期徒刑
    執行完畢後5年內，故意再犯本件有期徒刑以上之罪，為累
    犯。本院審酌被告前已有數次不能安全駕駛致交通危險罪之
    前科，顯其對於交通安全及其他用路人之生命、身體、財產
    之輕忽，無視法律嚴厲禁制，竟故意再犯本件有期徒刑以上
    之罪，足徵被告並未真正悛悔改過，刑罰反應力確屬薄弱，
    則其再犯本案同屬與道路交通安全相關之肇事致人傷害逃逸
    罪，具有相當惡性。有鑒於此，酌量加重被告之刑，延長矯
    正期間，將有助其再社會化，亦符合憲法罪刑相當原則之要
    求，就肇事逃逸部分，自應依刑法第47條第1項規定，加重
    其刑。被告之辯護人認無累犯規定加重其刑之適用，尚屬無
    據。
　㈦刑法第59條於94年2月2日修正公布，95年7月1日施行，將原
    條文：「犯罪之情狀可憫恕者，得酌量減輕其刑」，修正為
    ：「犯罪之情狀顯可憫恕，認科以最低度刑仍嫌過重，得酌
    量減輕其刑」。立法說明指出：該條所謂「犯罪之情狀可憫
    恕」，本係指審酌刑法第57條各款所列事項以及其他一切與
    犯罪有關之情狀結果，認其犯罪足堪憫恕者而言。依實務見
    解，必在客觀上顯然足以引起一般同情，認為縱予宣告法定
    最低度刑猶嫌過重者，始有其適用。為防止酌減其刑之濫用
    ，自應嚴定其適用之要件，以免法定刑形同虛設，破壞罪刑
    法定原則，乃增列文字，將此適用條件予以明文化。有該條
    之立法說明可參（最高法院99年度台上字第6388號判決意旨
    參照）。本件被告無照駕駛汽車並跨越雙黃線駛入對向車道
    撞及被害人成傷，其駕駛行為之危險性甚高，違反義務之程
    度重大，且被告未考領駕照，對於交通規則有嚴重漠視，復
    以被告係因明知自己遭通緝，乃未停留現場而逃逸之情節，
    亦難認屬輕微，應予嚴厲規範，且事後未賠償被害人之損害
    ，殊無堪資憫恕之情，實無另有特殊之原因或堅強事由，在
    客觀上足以引起一般同情之處，自無依刑法第59條規定減輕
    其刑之餘地。至於事故地點在市區及人車往來頻繁之處，並
    非被告之犯罪情狀，更難以此認有憫恕之情，辯護人請求依
    該規定酌減其刑，亦無理由。　　
四、撤銷改判之理由：
　㈠原審經調查後，以被告犯行，事證明確，予以論罪科刑，固
    非無見。惟：⒈本件事發原因係被告駕車貿然跨越分向限制
    線即迴轉至對向車道，導致告訴人2人受傷，其中告訴人李
    高宇所受傷勢非輕，且被告迄未與告訴人2人達成和解，亦
    未獲諒解，原審僅判處有期徒刑6月，且予被告易科罰金之
    機會，量刑顯屬過輕，有違罪刑相當及比例原則。⒉本院認
    被告為累犯，並應依刑法第47條第1項規定加重其刑；另被
    告肇事逃逸行為並無特殊之原因或堅強事由，在客觀上足以
    引起一般之同情，而無依刑法第59條規定酌減其刑之餘地，
    均如前述。原審就肇事逃逸罪部分，未依刑法第47條規定予
    以加重其刑，反依刑法第59條規定予以酌減其刑，俱有未恰
    。檢察官據此認原判決量刑過輕，提起上訴，為有理由，應
    由本院將原判決撤銷改判。
　㈡爰審酌被告無駕駛執照仍駕駛自用小客車上路，且在劃設有
    分向限制線、禁止超車線之路段違規迴轉致肇事之過失情節
    非輕，及駕車肇事致人受傷後，不為救護或必要之處置而逃
    逸，罔顧他人生命、身體安全，增加告訴人2人傷害擴大風
    險及求償困難，且有礙肇事者身分之追查。被告犯後雖坦承
    罪行，但未與告訴人2人達成和解，賠償損害，犯後態度實
    難認良好，再斟酌其犯罪動機、情節、生活及經濟狀況、素
    行、年紀及智識程度等一切情狀，分別量處如主文所示之刑
    ，並定其應執行之刑。
五、被告經本院合法傳喚，無正當理由不到庭，爰不待其陳述，
    逕為一造辯論判決。
據上論斷，應依刑事訴訟法第371條、第369條第1項前段、第364
條、第299條第1項前段，道路交通管理處罰條例第86條第1項，
刑法第11條前段、第185條之4、第284條前段、第55條、第47條
第1項、第51條第5款，判決如主文。
本案經檢察官鄭淑壬提起公訴，檢察官陳建勳提起上訴，檢察官
翁珮嫻到庭執行職務。
中　　華　　民　　國　　109 　年　　12　　月　　1 　　日
                  刑事第七庭    審判長法　官  孫惠琳
                                      法　官  連雅婷
                                      法　官  張育彰
以上正本證明與原本無異。
如不服本判決，應於收受送達後20日內向本院提出上訴書狀，其
未敘述上訴之理由者並得於提起上訴後20日內向本院補提理由書
（均須按他造當事人之人數附繕本）「切勿逕送上級法院」。
                                      書記官  周士涵
中　　華　　民　　國　　109 　年　　12　　月　　1 　　日
附錄：本案論罪科刑法條全文
道路交通管理處罰條例第86條
（刑責之加重及減輕）
汽車駕駛人，無駕駛執照駕車、酒醉駕車、吸食毒品或迷幻藥駕
車、行駛人行道或行經行人穿越道不依規定讓行人優先通行，因
而致人受傷或死亡，依法應負刑事責任者，加重其刑至二分之一
。
汽車駕駛人，在快車道依規定駕車行駛，因行人或慢車不依規定
，擅自進入快車道，而致人受傷或死亡，依法應負刑事責任者，
減輕其刑。
中華民國刑法第185條之4
（肇事遺棄罪）
駕駛動力交通工具肇事，致人死傷而逃逸者，處1年以上7年以下
有期徒刑。
中華民國刑法第284條
因過失傷害人者，處1年以下有期徒刑、拘役或10萬元以下罰金
；致重傷者，處3年以下有期徒刑、拘役或30萬元以下罰金。